【裁判字號】    96,重訴,156
【裁判日期】    970227
【裁判案由】    租佃爭議
【裁判全文】
臺灣高雄地方法院民事判決             96年度重訴字第156號
原        告  台灣糖業股份有限公司高雄區處
法定代理  人  壬○○
訴訟代理  人  阮文泉律師
複 代 理  人  葉銘進律師
被        告  丙○○
              甲○○
              乙○○
              辛○○
              庚○○
              己○○
              癸○○
兼上七人共同
訴訟代理  人  丁○○
上八人複共同
訴訟代理  人  戊○○
                        之21.
當事人間租佃爭議事件，本院民國97年2 月14日言詞辯論終結，
判決如下：
    主      文
被告應將坐落高雄市○鎮區○○段六三二、八一六、八一六之一
及八七二號土地返還原告。
訴訟費用由被告連帶負擔。
本判決第一項於原告以新臺幣貳拾萬元供擔保後得假執行；但被
告如以新台幣陸拾萬元為原告預供擔保後，得免為假執行。
    事實及理由
一、原告主張：坐落高雄市○鎮區○○段632 、816 、816~1 及
    872 號土地（下稱系爭土地）為原告所有，於民國75年1 月
    1 日起即與訴外人莊波訂有耕地租賃契約（下稱本耕地租約
    ），因莊波於82年8 月9 日死亡，由被告8 人共同繼承莊波
    之承租人地位，惟被告均未自任耕作，則本耕地租約已失其
    效力。爰依耕地三七五減租條例（下稱本條例）第16條第2
    項規定，訴請判決如主文第一項所示，並願供擔保請准宣告
    假執行。
二、被告則一致以：其被繼承人莊波生前於82年5 月間曾去函原
    告知會所承租之系爭土地遭非法占用，其承租權有遭破壞情
    形，且當時仍有栽種果樹，並非不自任耕作，應無可歸責等
    語置辯，求駁回原告之訴；如受不利判決，願供擔保請准宣
    告免予假執行。
三、按出租人與承租人間因耕地租佃發生爭議時，應由當地鄉（
    鎮、市、區）公所耕地租佃委員會調解；調解不成立者，應
    由直轄市或縣（市）政府耕地租佃委員會調處；不服調處者
    ，由直轄市或縣（市）政府耕地租佃委員會移送該管司法機
    關，司法機關應即迅予處理，並免收裁判費用。前項爭議案
    件非經調解、調處，不得起訴。耕地三七五減租條例第26條
    定有明文。查系爭土地之本耕地租約所生爭議，已先後經高
    雄市前鎮區公所及高雄市政府耕地租佃委員會先後調解、調
    處不成立，始由高雄市政府函送本院審理等情，有高雄市政
    府96年3 月16日高市府地一字第0960013538號函及所附調處
    程序筆錄在卷可憑（卷第6~7 頁），符合起訴前之規定程序
    ，先此敘明。
四、原告主張系爭土地為其所有，自75年1 月1 日起與訴外人莊
    波訂有本耕地租約，而莊波於82年8 月9 日死亡，即日起其
    承租人地位由被告共同繼承之事實，有土地登記謄本（卷83
    ~86 頁）、75年1 月1 日起至80年12月30日之本耕地租約（
    卷87頁）及莊波之繼承系統表與被繼承人即被告之戶籍謄本
    （卷88~94 頁）等在卷可憑，被告不爭執，可信為實。
五、本件爭點在於被告有無不自任耕作情形，茲將判斷理由說明
    如下：
  (一)首次庭訊時，兼被告共同訴訟代理人丁○○先自承：「我父
    親（莊波）死亡時並未告知有系爭土地，我也沒有在系爭土
    地耕作。」接著複代理人並謂：「台糖（原告）是在95年才
    通知被告等人有系爭土地（之承租問題）。」（卷66頁筆錄
    ）由此可見在82年8 月9 日原承租人莊波死亡起，繼承其法
    律關係之被告不但未出面與原告有任何接觸關於本耕地租約
    之行為，也一直未在系爭土地自任耕作，應無疑義。
  (二)二次庭訊時，本院提示原告所提95年9 月6 日系爭土地現況
    調查表上照片（卷81頁），顯示在系爭土地上之現況為鐵皮
    屋、車庫或貨櫃屋等，沒有耕作情形，被告亦不爭執（卷11
    0 頁筆錄），且此情確與兼被告共同代理人丁○○向來在調
    解及調處程序階段筆錄內所述（卷7 頁高雄市政府耕地租佃
    委員會96年第1 次會議調處程序筆錄反面、21頁同委員會95
    年第四次調處程序筆錄、26頁高雄市前鎮區公所耕地租佃委
    員會第2 次會議調解程序筆錄），亦大致相符；加以當時的
    調解委員實地勘查系爭土地上之現況結果所呈現筆錄之記載
    ，其內容亦皆然，故被告未自任耕作情形，已不容置疑。
  (三)雖然最後庭期時被告改口辯稱有在632 號之系爭土地上種水
    果，但指的仍是其父莊波生前所種植，而非被繼承人之被告
    所為（卷137 頁筆錄），仍無解於在前其所承從未有自任耕
    作之事實認定，乃屬當然。
  (四)至被告在96年7 月16日之答辯狀（卷96頁）另舉系爭土地早
    已經主管機關規劃為住宅區○道路用地在案，以及莊波生前
    之82年3 月間原告對之聲請調解時，在高雄市前鎮區公所兩
    造所述情形（卷100~101 頁調解程序筆錄）等情，因與本件
    認定自82年8 月9 日莊波死亡之日起，其繼承人即被告未在
    系爭土地上自任耕作情形無關，故不再贅論，特併說明。
六、按本條例第16條第2 項所謂原訂租約無效，係指承租人違反
    前項所定不自任耕作或轉租之限制時，原訂租約無待於終止
    ，當然向後失其效力，租賃關係因而歸於消滅而言。非謂租
    賃關係自始不存在。故出租人應有租賃物返還請求權，此觀
    諸同條項後段：「得由出租人收回自行耕種或另行出租」之
    規定自明（最高法院80年台再字第15號判例要旨參照）；再
    者，承租人將耕地全部或一部轉租於他人者，原訂租約無效
    （同院68年台上字第948 號判例要旨參照），不致生本耕地
    租約全部或一部分無效之問題。本件繼承本耕地租約承租人
    地位之被告既未自任耕作，則不論是在系爭土地中之一筆或
    全部有未自任作情形，自82年8 月9 日起，依上規定，本耕
    地租約當然不生效力。從而，出租人之原告依上規定，請求
    判決如主文第一項所示，是有理由，應予准許。
七、兩造陳明願供擔保，聲請宣告假執行，或免為假執行，經核
    均合於法律規定，審酌本訴之利益非在於系爭土地之價值多
    少，而是被告承租系爭土地權利喪失之代價，爰酌定相當之
    擔保金額分別宣告之。
八、結論：本件原告之訴為有理由，依民事訴訟法第85條第2 項
    、第390 條第2 項、第392 條第2 項等規定，判決如主文。
中    華    民    國    97    年    2     月    27    日
                  民事第三庭  法  官  藍家慶
正本係照原本作成。
如不服本判決，應於送達後20日內，向本院提出上訴狀並表明上
訴理由，如於本判決宣示後送達前提起上訴者，應於判決送達後
10日內補提上訴理由書（須附繕本）。
中    華    民    國    97    年    2     月    27    日
                              書記官  許雅惠


司法院資訊處製作；財團法人民間司法改革基金會備份。
